【裁判字號】    97,家訴,200
【裁判日期】    970917
【裁判案由】    給付扶養費
【裁判全文】
臺灣臺中地方法院民事判決             97年度家訴字第200號
原      告  丙○○
特別代理人  乙○○
被      告  甲○○
上列當事人間給付扶養費等事件，本院於民國97年8月27日言詞
辯論終結，判決如下：
    主      文
被告應給付原告新臺幣壹萬貳仟貳佰柒拾貳元，及自民國九十七
年八月二十八日起至清償日止，按年息百分之五計算之利息。
被告應自民國九十七年五月十七日起，按月於每月十五日給付原
告扶養費新臺幣肆仟肆佰元。
訴訟費用由被告負擔。
本判決第一項得假執行，但被告如以新臺幣壹萬貳仟貳佰柒拾貳
元預供擔保，得免為假執行。
本判決第二項已到期部分得假執行。但被告如以新臺幣壹萬仟
貳佰元為原告預供擔保，得免為假執行。
    事實及理由
壹、程序方面：
一、按訴狀送達後，原告不得將原訴變更或追加他訴，但被告同
    意者，不在此限，而被告於訴之變更或追加無異議，而為本
    案之言詞辯論者，視為同意變更或追加，民事訴訟法第255
    條第1項第1款、第2項定有明文。本件原告原為徐秀、徐
    譽之、翁桂英、乙○○4人，其等起訴請求被告應共同分擔
    母親丙○○之扶養費每月新台幣（下同）4,400元，於審理
    中將當事人變更為原告丙○○，並追加請求被告應給付原告
    12,272元，被告並未表示異議而為本案之言詞辯論，依前揭
    法律規定，原告前揭訴之變更，自應予准許。
二、次按無訴訟能力人有為訴訟之必要，而無法定代理人，或法
    定代理人不能行代理權者，其親屬或利害關係人，得聲請受
    訴法院之審判長，選任特別代理人，民事訴訟法第51條第2
    項定有明文。本件原告患有失智症，導致心智功能及自我照
    料能力退化，日常生活無法自理，須由專人24小時照顧之事
    實，業據提出臺北市立聯合醫院中興院區97年4月18日診斷
    證明書在卷可稽，是以原告應無訴訟能力，應可認定；又原
    告未經禁治產宣告，並無法定代理人，亦有戶籍謄本可查，
    原告為恐致久延而受損害，聲請為原告選任特別代理人，為
    有理由。而原告之次子乙○○於本院97年8月27日行言詞辯
    論時，當庭表明願意擔任原告之特別代理人，原告之長女徐
    秀、次女徐譽之、三女翁桂英及亦均同意由乙○○擔任原
    告之特別代理人，被告亦無意見，此有當日之言詞辯論筆錄
    可參，本院審酌乙○○既為原告之子，誼屬至親，由其擔任
    原告之特別代理人，應屬妥適，爰選任之。
貳、實體方面：
一、原告主張：被告及訴外人徐秀、徐譽之、翁桂英、乙○○
    5人均為原告之子女，原告於民國16年1月22日出生，近年因
    年事已高，臥病在床，無謀生能力，已無法維持自己生活。
    被告雖非原告所親生，但係由原告自幼扶養長大，所謂養的
    大過天，生的放一邊，在法律上被告仍與原告成立親子關係
    。被告及訴外人徐秀、徐譽之、翁桂英、乙○○既為原告
    之子女，即均為原告之扶養義務人，對原告負有扶養義務，
    雖訴外人徐秀、徐譽之、翁桂英、乙○○曾達成協議，同
    意由5人共同平均負擔原告之扶養費，然被告不肯服從多數
    決，屢屢以經濟狀況不佳為由，不願意支付其應分擔部分之
    原告扶養費，原告始無奈提起本訴訟。原告因年事已高，臥
    病在床，生活無法自理，須人看護照料日常起居，聘請外籍
    看護工每月所需花費約為22,000元，此費用由被告及訴外人
    徐秀、徐譽之、翁桂英、乙○○5人共同平均負擔，每人
    每月應負擔之費用為4,400元（22,000÷5＝4,400），依扶
    養費請求權，請求被告自起訴狀繕本送達翌日即97年5 月17
    日起至原告生存期間內止，按月於每月15日以前給付原告4,
    400元。另原告因久病纏身，自97年3月至8月期間已支出醫
    療費用共計61,359元，此等醫療費用亦應由被告與訴外人徐
    秀、徐譽之、翁桂英、乙○○共同平均分擔，每人各應給
    付原告12,272元（61,359÷5＝12,272，元以下四捨五入，
    下同），爰依扶養費請求權，請求被告給付原告上揭應分擔
    之醫療生活費12,272元，及自被告收受追加辯論意旨狀翌日
    即97年8月28日起至清償日止，按年息百分之5計算之利息等
    語。並聲明：除供擔保金額外如主文所示。
二、被告則以：雖被告自幼由其父及原告撫育成人，且被告之戶
    籍謄本亦記載原告為其母親，然實則被告並非原告所生，兩
    造並無血緣聯繫，兩造既非母子關係，則被告對原告當無扶
    養義務，惟被告感念原告之撫育之恩，願意在自己能力範圍
    內盡孝道，對於原告所主張之上開相關數額並無意見，然被
    告因目前工作不穩定，且尚有負債，實無能力負擔每月4,40
    0元之扶養費等語置辯。並聲明：原告之訴及假執行之聲請
    駁回。
三、得心證之理由：
（一）原告年事已高，且無謀生能力，已無法維持自己生活，及
      其因病痛纏身自97年3月起至同年8月止，已支出醫療費用
      共計61,359元，又原告因臥病在床，生活無法自理，須人
      看護照料日常起居，又原告因聘請外籍看護工每月所需花
      費為22,000元等事實，業據原告提出診斷證明書、戶籍謄
      本、身心障礙手冊、行政院勞工委員會函、人力仲介公司
      申請看護工相關規定事項、受理雇主聘外國人入國或接續
      聘僱外國人通報證明書、醫療費用支出表及相關收據（均
      影本）附卷可參，復為被告所不爭執，堪信真實。又被告
      抗辯其並非原告之親生子，兩造間無血緣關係等情，亦為
      原告所不爭執。是以本件應先審究者，為兩造間是否成立
      法律上之親子關係。
（二）按收養子女，應以書面為之；但自幼撫養為子女者，不在
      此限，74年修正前（下略稱修正前）之民法第1079條第1
      項定有明文。「自幼」云者，係指未滿7歲者而言；「撫
      養」指以有收養他人之子女為自己之子女之意思養育在家
      而言；民法修正前之收養子女，如係自幼撫養為子女者，
      並非要式行為，既不以將原報戶籍塗銷，辦妥收養登記為
      生效之要件，法律亦未明定應得生父母之同意，祇須有自
      幼撫養之事實，並有以之為子女之意思即可成立，司法院
      35 年院解字第3120號解釋、大理院5年上字第1123號解釋
      及最高法院55年台上字第2188號判決可資參照。本件被告
      自出生後即由原告撫育長大等情，業據原告長女徐秀到
      庭稱：「被告是爸爸（即徐嶽水）跟阿姨生的，他確實不
      是我媽媽丙○○生的，我大他7歲（按徐秀為民國35年6
      月13日生，被告為42年12月18日生），我從小看他長大，
      媽媽對他的照顧無微不至，他跟我們是同父異母之手足，
      他都跟我們和爸爸媽媽生活，並沒有和他生母生活，一直
      到他娶妻生子，他才離開…媽媽視他如親生子女，比我們
      還要疼」、「我印象中在我7歲時鄰居跟外婆跟我說，我
      有壹個弟弟要回來住，到我懂事以後，問外婆才知道被告
      是阿姨生的」等語（本院97年8月11日言詞辯論筆錄參照
      ），而被告亦自承：「我跟丙○○沒有血緣關係，我出生
      時生母就不在了，出生以後都是由徐嶽水和丙○○扶養我
      長大」，「丙○○從小扶養我念書、上學到服完兵役，我
      沒有權利選擇誰養我，但我也很感激她」等語。參以被告
      自42年出生起，期間經過多次戶口查察校正，關於其母為
      原告之記載，查無任何更正之記錄，亦有兩造戶籍謄本附
      卷可稽，是以原告自被告甫出生，即以被告為自己子女之
      意思撫養等情，堪以認定。依民法親屬編施行法第1條規
      定適用修正前民法第1079條第l項之規定，及前揭最高法
      院55年台上字第2188號判決意旨，自符合上開自幼撫養之
      要件，而成立收養關係。從而，原告主張其自被告出生時
      起收養被告，成立親子關係，並請求被告應負扶養義務，
      即有理由，被告以其非原告所親生，否認對原告負有扶養
      義務云云，自屬無據。
（三）按直系血親相互間互負扶養之義務；負扶養義務者有數人
      時，應依左列順序定其履行義務之人：一、直系血親卑親
      屬。二、直系血親尊親屬。三、家長。四、兄弟姊妹。五
      、家屬。六、子婦、女婿。七、夫妻之父母；負扶養義務
      者有數人而其親等同一時，應各依其經濟能力，分擔義務
      ；受扶養權利者，以不能維持生活而無謀生能力為限，前
      項無謀生能力之限制，於直系血親尊親屬，不適用之；扶
      養之程度，應按受扶養權利者之需要與負扶養義務者之經
      濟能力及身分定之，民法第1114條第1款、第1115條第1項
      、第3項、第1117條及第1119條分別定有明文。次按養子
      女與養父母及其親屬間之關係，除法律另有規定外，與婚
      生子女同。今原告罹患失智症，導致心智功能及自我照料
      能力退化，日常生活無法自理，須由專人24小時照顧，顯
      不能維持生活，自有受扶養之權利。又兩造間已成立養親
      子關係，則被告為其一親等直系血親卑親屬，當為扶養義
      務人，與同為原告子女之訴外人徐秀、徐譽之、翁桂英
      、乙○○各依其經濟能力，分擔扶養義務。經查：被告從
      事冷凍食品業，每月薪資約3、4萬元，96年度所得稅申報
      資料，其給付總額為120,066元，名下無其他財產；徐秀
      擔任清潔工，每月薪資約12,000元，惟96年度所得稅申
      報資料，其給付總額為60,000元，名下無其他財產；徐譽
      之為家庭主婦，96年度所得稅申報資料，其給付總額為17
      0元，名下無其他財產；翁桂英從事餐飲業，每月薪資約1
      3,000元，96年度所得稅申報資料，其給付總額為327元，
      名下無其他財產；乙○○從事房屋代銷業，每月薪資約45
      ,000 至50,000元，96年度所得稅申報資料，其給付總額
      為1,007,272元，名下有汽車1輛，此情經被告及徐秀、
      徐譽之、翁桂英、乙○○陳明在卷及本院依職權利用稅務
      電子閘門查詢被告及徐秀、徐譽之、翁桂英、乙○○之
      財產暨所得資料附卷可參。職是，本院審酌被告及徐秀
      等訴外人之經濟能力，認原告請求被告以5分之1之比例分
      擔其扶養費，應屬合理。
（三）原告因身體狀況不佳，自97年3月至8月期間已支出醫療費
      用共計61,359元，為被告所不爭執已如前述，此醫療費用
      自屬扶養費用，被告應依5分之1之比例負擔。準此，原告
      請求被告給付12,272元（61, 359÷5＝12,272），及自被
      告收受追加辯論意旨狀翌日即97年8月28日起至清償日止
      ，按年息百分之5計算之利息，為有理由，應予准許。又
      原告因年事已高，臥病在床，生活無法自理，須人看護照
      料日常起居，聘請外籍看護工每月所需花費為22,000元，
      業據原告提出聘僱外國人入國通報證明書、人力仲介有限
      公司收費表在卷可稽，復為被告所不爭執，此部分費用亦
      屬扶養費用，被告應依5分之1之比例負擔。是以原告主張
      被告應自起訴狀繕本送達翌日即97年5月17日起，每月給
      付其扶養費用4,400元（22,000÷5＝4,400），為有理由
      ，亦應准許。
四、本判決主文第1項部分，因所命給付之金額未逾50萬元，依
    民事訴訟法第389條第1項5款規定，應依職權宣告假執行。
    本判決主文第2項係命被告履行扶養義務之判決，是原告勝
    訴部分之起訴前最近6個月分及訴訟中履行期已到期者部分
    ，依同法第389條第1項2款規定，應依職權宣告假執行。前
    揭假執行係依職權為之，被告請求駁回假執行之聲請，自屬
    無據。又本院既准原告供擔保宣告假執行，為衡平起見，並
    依同法第392條第2項之規定，併准被告於假執行程序實施前
    ，為原告預供擔保，得免為假執行。
五、訴訟費用負擔之依據：民事訴訟法第78條。
中    華    民    國    97    年    9     月    17    日
                  家事法庭    法  官  陳宗賢
以上正本係照原本作成。
如對本判決上訴，須於判決送達後20日之不變期間內，向本院提
出上訴狀（須附繕本）。
中    華    民    國    97    年    9     月    17    日
                              書記官  林素珍


司法院資訊處製作；財團法人民間司法改革基金會備份。
